臺灣臺南地方法院民事判決
110年度訴字第136號
原      告  合作金庫資產管理股份有限公司

法定代理人  蔡見興  
訴訟代理人  周子幼  


被      告  郭富貴  
            郭金龍  
            梁郭桂英
            郭火盆  
上列當事人間請求代位分割遺產事件，經本院於民國110年2月24
日言詞辯論終結，判決如下︰
    主      文
被告間共有如附表一所示之不動產，應按每人應有部分各四分之
一之比例，分割為分別共有。
訴訟費用由被告按每人應有部分各四分之一比例負擔。
    事實及理由
壹、程序事項：　　
一、被告郭金龍、梁郭桂英受合法通知，均未於最後言詞辯論期
    日到場，核無民事訴訟法第386條各款所列情形，爰依原告
    之聲請，由其一造辯論而為判決。
二、按訴狀送達後，原告不得將原訴變更或追加他訴。但被告同
    意者，不在此限。不變更訴訟標的，而補充或更正事實上或
    法律上之陳述者，非為訴之變更或追加。原告於判決確定前
    ，得撤回訴之全部或一部。但被告已為本案之言詞辯論者，
    應得其同意。民事訴訟法第255條第1項第1款、第256條、第
    262條第1項分別定有明文。查原告起訴狀訴之聲明為：「⒈
    被告等公同共有如附表一所示不動產予以變價分割，並按附
    表二所示應繼分比例分配價金。⒉被告郭金龍於前項所分得
    價金，於新臺幣（下同）⑴887,771元，及自民國94年6月29
    日起至清償日止，按年息10.8％計算之利息，及自94年6月29
    日起至清償日止，按上開利率20％計算之違約金；⑵962,712
    元，及自93年5月6日起至清償日止，按年息10.8％計算之利
    息，及自93年6月7日起至清償日止，其逾期在6個月以内者
    ，按上開利率10％，逾期超過6個月者，按上開利率20％計算
    之違約金，及督促程序費用1,003元之範圍内，由原告代為
    受領。⒊訴訟費用由被告等按附表二所示應繼分比例負擔。
    」，於民國110年2月24日言詞辯論期日，變更聲明為：「被
    告等公同共有如附表一所示不動產，應依如附表二所示之應
    繼分比例分割為分別共有。」，核原告於被告為言詞辯論前
    撤回上開第⑵項聲明，就分割方案部分更正請求，應屬更正
    事實及法律上之陳述，依上開規定，應予准許。　　
貳、實體事項：　　
一、原告起訴主張：
　㈠被告即被代位人郭金龍迄今尚欠原告本金⑴887,771元，及自9
    4年6月29日起至清償日止，按年息10.8%計算之利息，及自
    民國94年6月29日起至清償日止，按上開利率20%計算之違約
    金。⑵962,712元，及自民國93年5月6日起至清償日止，按年
    息10.8%計算之利息，及自民國93年6月7日起至清償日止，
    其逾期在6個月以内者，按上開利率10%，逾期超過6個月者
    ，按上開利率20%計算之違約金，及督促程序費用1,003元未
    為清償完畢。
　㈡查被告之被繼承人郭南條遺有如附表一所示之遺產（下稱系
    爭不動產），由郭金龍、郭富貴、梁郭桂英及郭火盆共同繼
    承，每人應繼分為四分之一。次查，系爭不動產為被告所共
    有，且被告間未訂有不分割之期限，亦無不能分割之協議，
    則共有人自得就系爭不動產隨時請求分割，被告郭金龍顯怠
    於行使分割遺產之權利，故系爭不動產仍為被告等人公同共
    有，致原告無法就被告郭金龍所繼承之應繼分執行受償，原
    告為保全債權，爰依民法第1164條及第242條之規定，代位
    被告郭金龍請求裁判分割被繼承人郭南條如附表一所示之遺
    產。並聲明：⒈被告等公同共有如附表一所示不動產，應依
    如附表二所示之應繼分比例分割為分別共有。⒉訴訟費用由
    被告等按附表二所示應繼分比例負擔。
二、被告部分
　㈠被告郭金龍、梁郭桂英未於言詞辯論期日到場，亦未提出任
    何書狀作何聲明或陳述。
　㈡被告郭富貴、郭火盆表示：債權是個人行為，我們沒有向原
    告借錢，要拍賣就拍賣郭金龍的財產，房子目前是我在住，
    我是戶長。並聲明：駁回原告之訴。
三、得心證之理由：
　㈠原告主張其為被告郭金龍之債權人，郭金龍迄今尚欠原告本
    金⑴887,771元，及自94年6月29日起至清償日止，按年息10.
    8%計算之利息，及自民國94年6月29日起至清償日止，按上
    開利率20%計算之違約金。⑵962,712元，及自民國93年5月6
    日起至清償日止，按年息10.8%計算之利息，及自民國93年6
    月7日起至清償日止，其逾期在6個月以内者，按上開利率10
    %，逾期超過6個月者，按上開利率20%計算之違約金，及督
    促程序費用1,003元未為清償完畢。而郭金龍與其餘三名被
    告共同繼承郭南條之系爭不動產，郭金龍迄今仍怠於行使分
    割遺產之權利等情，業據提出本院100年度司執字第55296號
    債權憑證、系爭土地、建物登記第一類謄本、本院民事執行
    處109年度司執字106485號函文（補字卷第25-37頁）為證，
    並經本院向臺南市歸仁地政事務所調閱被告辦理繼承登記相
    關資料，核屬相符，自堪信原告上開之主張為真實。
  ㈡按債務人怠於行使權利時，債權人因保全債權，得以自己之
    名義，行使其權利，民法第242條前段定有明文。又請求法
    院裁判分割遺產之形成權，性質上並非專屬於繼承人之權利
    ，故繼承人有怠於行使該形成權時，該繼承人之債權人非不
    得代位行使之。本件原告以郭金龍積欠其金錢債權，因郭金
    龍怠於行使分割所有系爭不動產之權利，進而主張代位行使
    郭金龍請求裁判分割系爭不動產，於法自屬有據。　
　㈢又按繼承人有數人時，在分割遺產前，各繼承人對於遺產全
    部為公同共有；繼承人得隨時請求分割遺產，民法第1151條
    、第1164條本文分別定有明文。又遺產之公同共有係以遺產
    之分割為其終局目的，而以公同共有關係為暫時的存在。且
    在公同共有遺產分割自由之原則下，民法第1164條規定繼承
    人得隨時請求分割遺產，該條所稱之「得隨時請求分割」，
    依同法第829條及第830條第1項規定觀之，自應解為包含請
    求終止公同共有關係在內，俾繼承人之公同共有關係歸於消
    滅而成為分別共有，始不致與同法第829條所定之旨趣相左
    ，庶不失繼承人得隨時請求分割遺產之立法本旨（最高法院
    93年度台上字第2609號判決參照）。且共有物之分割，依共
    有人協議之方法行之。分割之方法不能協議決定，或於協議
    決定後因消滅時效完成經共有人拒絕履行者，法院得因任何
    共有人之請求，命為下列之分配：一、以原物分配於各共有
    人。但各共有人均受原物之分配顯有困難者，得將原物分配
    於部分共有人。二、原物分配顯有困難時，得變賣共有物，
    以價金分配於各共有人；或以原物之一部分分配於各共有人
    ，他部分變賣，以價金分配於各共有人，民法第824條第1項
    、第2項分別定有明文。本院審酌郭金龍怠於清償債務且迄
    今仍未行使其遺產分割請求權，且系爭不動產於性質上、使
    用上並無不能分割之情事，故原告本於代位請求權及遺產分
    割之法律關係，請求將系爭不動產按每人應有部分各4分之1
    比例分割為分別共有，為有理由，應予准許，爰判決如主文
    第1項所示。
四、因共有物分割、經界或其他性質上類似事件涉訟，由敗訴當
    事人負擔訴訟費用顯失公平者，法院得酌量情形，命勝訴之
    當事人負擔其一部，民事訴訟法第80條之1 定有明文。查裁
    判分割遺產之形成訴訟，法院決定遺產分割之方法時，應斟
    酌何種分割方法較能增進共有物之經濟效益，並兼顧全體繼
    承人之利益，以決定適當之分割方法，不受原告聲明之拘束
    ，亦不因何造起訴而有不同。是本件原告代位請求裁判分割
    系爭遺產雖有理由，惟關於訴訟費用之負擔，應由被告郭富
    貴、郭金龍、梁郭桂英、郭火盆之應繼分比例負擔，始屬公
    允。
五、本件事證已臻明確，兩造其餘攻擊、防禦方法及所為之立證
    ，經核與判決之結果不生影響，毋庸逐一論述，併予敘明。
六、訴訟費用負擔之依據：民事訴訟法第80條之1。
中　　華　　民　　國　 110　　年　　3 　　月　　10　　日
                  民事第四庭    法    官　李杭倫
以上正本係照原本作成。
如不服本判決，應於送達後20日內，向本院提出上訴狀並表明上
訴理由，如於本判決宣示後送達前提起上訴者，應於判決送達後
20日內補提上訴理由書（須附繕本）。如委任律師提起上訴者，
應一併繳納上訴裁判費。
中　　華　　民　　國　 110　　年　　3 　　月　　10　　日
                                書記官　黃怡惠
附表一：被繼承人所遺之不動產
一、土地標示     編號 土地坐落 面積 權利範圍 備註欄 1 台南市○區○○段0000地號 93.00平方公尺 1分之1 被告等四人公同共有 

二、建物標示        編號 建號 基地坐落 建築材料 房屋層數 建物面積 權利範圍 備註欄   建物門牌      1 740 台南市○區○○段0000地號 加強磚造 3 合計：195.93平方公尺 1分之1 被告等四人公同共有   台南市○區○○路0段000號      

附表二：各繼承人應繼分比例
姓名 比例 郭富貴 四分之一 郭金龍 四分之一 梁郭桂英 四分之一 郭火盆 四分之一